最高法院刑事判決　　　　　　　　　　　　　　　八十六年度台上字第二二六六號
　　上 訴 人　乙○○
　　　　　　　甲○○
右上訴人等因侵占案件，不服台灣高等法院中華民國八十五年十月十五日第二審更審
判決（八十五年度重上更(三)字第一五五號，起訴案號：台灣台北地方法院檢察署八十
一年度偵字第六二四九號），提起上訴，本院判決如左：
    主  文
原判決撤銷，發回台灣高等法院。
    理  由
本件原判決認定上訴人乙○○與上訴人甲○○係夫妻，二人分別於民國六十七年六月
三日及六十四年十月一日應徵至台北市○○○路○段二八五號九樓健英實業股份有限
公司（下稱健英公司）之關係企業泉慶有限公司任職，嗣雙雙轉調健英公司服務，上
訴人乙○○因業績良好屢經調陞而任健英公司副總經理兼獨立部門之經理，上訴人甲
○○則曾於七十九年九月三十日退休，再於翌（十月一日）日以約僱人員回健英公司
任業務裝押助理，並派在上訴人乙○○之獨立部門工作。緣上訴人乙○○於七十二年
六月一日與健英公司簽訂聘用契約，約定「一、乙方（乙○○）受聘在甲方（健英公
司）服務，待遇如附件，服務期間應遵守甲方公司一切規定，如有應興應革事項，經
商得甲方公司董事長及總經理許可，方得執行。二、乙方在甲方公司內處理營業上之
事務，應秉甲方公司董事長、總經理之指揮監督。三、乙方處理業務須將銀錢、帳目
、貨物、生財、逐數查明，如有短少或侵占情事，應負損害賠償責任。四、倘乙方因
特殊事故必須辭職，應離職前三個月以存證信函通知對方，並結清一切費用，五、乙
方不再續約或中途離職，需負清償所有客戶之已有索賠及將來發生之索賠。六、乙方
應勤勞服務，倘懶惰怠工或不法行為，甲方得隨時解僱，非經甲方公司允許不得為自
己或他人經營商業，並不得兼任他項職務，如有違背應負民、刑責任。七、乙方辭職
或經公司解僱後三年內不得與甲方之客戶來往，如經甲方查獲，應負刑法上妨害秘密
及背信之刑責」。上訴人乙○○係為健英公司處理事務，並依契約有守因業務知悉或
持有健英公司工商秘密之義務，詎八十年間上訴人乙○○因其弟鐘文得在台北市○○
路○段一二三號三樓設立智麟企業有限公司（下稱智麟公司），上訴人乙○○擬轉該
公司總經理，竟意圖為自己及智麟公司不法之利益，自八十年十月八日起，將其業務
上所知悉及持有之工商秘密，即健英公司客戶BANDWAGON INC （下以中文稱班威剛公
司）E MISHAN & SONS INC （下以中文稱依密山與子公司）購貨定單，基於概括犯意
先後多次擅自洩漏給智麟公司，並轉由智麟公司接單，其中由依密山與子公司轉單之
金額共美金二百零一萬九千八百六十八元（八十年十月二十一日至八十一年一月七日
）。由班威剛公司轉單之金額為美金三十萬零六百二十九元（八十年十月八日至八十
一年一月十三日）並以智麟公司名義，於八十一年二月一日出給班威剛公司價值美金
七萬九千四百十五元，同年二月十五日再出口美金二萬零九百八十五元給班威剛公司
，而為違背其任務之行為，致生損害於健英公司。嗣上訴人乙○○、甲○○於八十一
年二月十九日以口頭向健英公司請辭後，竟共同意圖為自己不法之所有，將渠等業務
上所持有之健英公司所有之客戶往來書信、名冊、價目表、國內廠商明細表、定單、
報價資料、產品圖、定單確認（Order Confirmaton 簡稱O/C ）等文件共八十六卷（
下稱客戶往來等文件）侵占入己，攜往智麟公司藏置於上訴人乙○○及上訴人甲○○
辦公室，上訴人乙○○並將此業務上知悉之工商秘密，違約洩漏給智麟公司。迄至同
年二月二十八日為警在智麟公司查獲等情，因而撤銷第一審關於上訴人乙○○、甲○
○等不當部分之判決，改判論處上訴人等共同意圖為自己不法之所有，而侵占對於業
務上所持有之物罪刑，固非無見。
惟按表意人與相對人通謀而為虛偽意思表示者，其意思表示無效，又虛偽意思表示，
隱藏他項法律行為者，適用關於該項法律行為之規定，民法第八十七條規定甚明，本
件上訴人乙○○如係受僱於健英公司，則雙方僅需簽訂聘用契約為已足，然本件除聘
用契約外，尚有附件，且依附件之約定，似與聘用關係難以相容，其約定之真意何在
﹖本院前審發回意旨中，已加以指摘。上訴人謂伊之獨立作業組之於健英公司，猶如
專櫃之於百貨公司，僅係借用名義對外營業，伊所預支所謂薪資者，於年終結算時，
均自其營業盈餘內，以成本支出方式扣抵，其目的僅在方便健英公司報稅云云，又上
訴人乙○○於八十一年二月間領得獎金或津貼達新台幣二百五十一萬零四百九十五元
，是否即為年終結算之結果﹖實情究何﹖攸關上訴人乙○○有無僱用關係及是否與犯
罪構成要件相符合，原審未依法詳加調查，即難謂無調查職責未盡之違法。又上訴人
等持有之客戶資料，究係由何人所開發﹖原審未調閱原始資料詳查，亦有未洽。上訴
意旨指摘原判決不當，非無理由，應認仍有發回更審之原因。
據上論結，應依刑事訴訟法第三百九十七條、第四百零一條，判決如主文。
中      華      民      國    八十六    年      四      月    二十三    日
                              最高法院刑事第四庭
                                  審判長法官  莊  來  成
                                        法官  曾  有  田
                                        法官  王  德  雲
                                        法官  謝  俊  雄
                                        法官  白  文  漳
      右正本證明與原本無異
                                              書  記  官
中      華      民      國    八十六    年      四      月    二十八    日
